ACORDAO-COMPLETO-2587723

ACÓRDÃO 981/2023 ATA 19/2023 - PLENÁRIO

VISTOS, relatados e discutidos estes autos que cuidam de representação, com pedido de medida cautelar, oferecida pela empresa Agile Corp Serviços Especializados Ltda em face de supostas irregularidades ocorridas no Pregão Eletrônico 18/2022 (PE 18/22) , sob a responsabilidade do Hospital Federal dos Servidores do Estado do Rio de Janeiro (HFSE/RJ) , com valor estimado em R$ 8.455.695,04, cujo objeto é a contratação de empresa especializada na prestação de serviços de apoio operacional para o HFSE/RJ, conforme condições, quantidades e exigências estabelecidas no edital e seus anexos.
ACORDAM os Ministros do Tribunal de Contas da União, reunidos em Sessão do Plenário, ante as razões expostas pelo Relator, em:
9.1. conhecer da representação, satisfeitos os requisitos de admissibilidade constantes no art. 113, § 1º, da Lei 8.666/1993, c/c os arts. 235 e 237, VII, do Regimento Interno deste Tribunal, e no art. 103, § 1º, da Resolução - TCU 259/2014;
9.2. no mérito, considerar a presente representação procedente;
9.3. indeferir o pedido de concessão de medida cautelar formulado pela representante, tendo em vista a inexistência dos elementos necessários para sua adoção;
9.4. autorizar a celebração e execução excepcional do Contrato 8/2023, SEI 0032216861, decorrente do Pregão Eletrônico 18/2022, por doze meses a partir do início da vigência, com vistas a não deixar o HFSE/RJ desamparado dos serviços licitados;
9.5. determinar ao HFSE/RJ, com fundamento no art. 4º, inciso I, da Resolução - TCU 315/2020, as medidas descritas a seguir, cujo cumprimento será verificado pelo TCU:
9.5.1. que adote providências quanto à não prorrogação do Contrato 8/2023, SEI 0032216861 além de 10/3/2024, data do término da vigência do referido instrumento;
9.5.2. que, tempestivamente, até a referida data, seja formalizado novo contrato em substituição ao Contrato 8/2023, mediante instauração e conclusão do devido procedimento licitatório, com exclusão da previsão irregular, constante do Pregão Eletrônico 18/2022 e do decorrente Contrato 8/2023, de fixação de remuneração mínima acima dos valores pactuados em acordo ou convenção coletiva de trabalho, considerando que os serviços a serem executados não possuem complexidade apta a justificar salários superiores aos das categorias abrangidas e a insuficiência das justificativas apresentadas no item 1.1 do Termo de Referência e no item 2 do Estudo Técnico Preliminar (ETP) , em descumprimento ao disposto no art. 40, inciso X, da Lei 8.666/1993 c/c o art. 9º da Lei 10.520/2002, no art. 5º, VI, da IN - Seges/MPDG 5/2017 e na jurisprudência do TCU (Acórdão 2101/2020-TCU-Plenário, 2963/2019-TCU-Plenário, 1097/2019-TCU-Plenário e 2758/2018-TCU-Plenário, dentre outros) ;
9.6. orientar à Unidade de Auditoria Especializada em Contratações - AudContratações que monitore o cumprimento das determinações do item 9.5 deste acórdão;
9.7. informar ao Hospital Federal dos Servidores do Estado e ao representante deste acórdão, destacando que o relatório e o voto que fundamentam a deliberação podem ser acessados por meio do endereço eletrônico www.tcu.gov.br/acordaos; e
9.8. arquivar os presentes autos, nos termos do art. 169, V, do Regimento Interno/TCU.

Representação a respeito de possíveis irregularidades ocorridas em pregão eletrônico cujo objeto é a contratação de empresa especializada na prestação de serviços de apoio operacional para o Hospital Federal dos Servidores do Estado (HFSE).

Hospital Federal dos Servidores do Estado.

3. Interessados/Responsáveis: não há.

13.1. Ministros presentes: Bruno Dantas (Presidente), Walton Alencar Rodrigues, Benjamin Zymler, Augusto Nardes, Aroldo Cedraz, Jorge Oliveira, Antonio Anastasia (Relator) e Jhonatan de Jesus.
13.2. Ministro-Substituto convocado: Marcos Bemquerer Costa.
13.3. Ministro-Substituto presente: Weder de Oliveira.

ANTONIO ANASTASIA

Transcrevo a seguir, nos termos do art. 1º, § 3º, inciso I, da Lei nº 8.443/92, a instrução lavrada no âmbito da Unidade de Auditoria Especializada em Contratações - AudContratações (peça 42) , cujas conclusões contaram com a anuência do diretor e do titular daquela unidade técnica (peças 43 e 44) :
"INTRODUÇÃO
1.	Trata-se de representação a respeito de possíveis irregularidades ocorridas no Pregão Eletrônico 18/2022, sob a responsabilidade do Hospital Federal dos Servidores do Estado (HFSE) , com valor estimado de R$ 8.280.796,90, cujo objeto é a contratação de empresa especializada na prestação de serviços de apoio operacional para o HFSE, conforme condições, quantidades e exigências estabelecidas no edital e seus anexos (informação extraída do sistema Comprasnet) .
2.	Concluída a etapa de disputa, o objeto foi adjudicado, em 23/1/2023, à sociedade T&S Locação de Mão de Obra em Geral Ltda. (CNPJ 12.978.986/0001-58) , pelo valor de R$ 6.571.710,36, conforme consignado na ata do certame (peça 23, p. 1) .
3.	Consta do Comprasnet a informação de homologação do pregão, ocorrida no dia 2/3/2023 (peça 41) .  O Hospital informa que o contrato 8/2023, SEI 0032216861, celebrado com a empresa vencedora do certame, T&S Locação de Mão de Obra Ltda., se encontra assinado, com entrada em vigor a partir de 10/3/2023 (peça 35, p. 2 e peça 37) .
HISTÓRICO
4.	Tratam os autos de representação formulada pela sociedade empresarial Agile Corp Serviços Especializados Ltda., apontando possíveis irregularidades no Pregão Eletrônico 18/2022 realizado pelo HFSE, com fundamento na Lei 10.520/2002 (peça 6, p. 1) .
5.	No que tange à medida cautelar pleiteada pela reclamante, embora configurados os pressupostos do perigo da demora e da plausibilidade jurídica em parte dos argumentos trazidos na inicial, observou-se ausência de elementos suficientes nos autos que permitissem a emissão de juízo acerca do pressuposto do perigo da demora reverso.
6.	Quanto aos fatos narrados pela representante, avaliou-se como irregular a fixação, no termo de referência anexo ao edital do PE 18/2022, de remuneração mínima para alguns dos postos de trabalho estabelecidos (peça 6, p. 19-20) .
7.	Na análise, citou-se, inicialmente, o art. 40, inciso X, da Lei 8.666/1993, que, ao tratar dos critérios de aceitabilidade de preços unitário e global, veda a fixação de valores mínimos no edital. Mencionou-se, também, o art. 5º, inciso VI, da IN-Seges 5/2017, que, sendo aplicável à contratação examinada, proíbe o órgão licitante de praticar atos de ingerência na administração da contratada, como, por exemplo, a definição de 'valor da remuneração dos trabalhadores da empresa contratada para prestar os serviços, salvo nos casos específicos em que se necessitam de profissionais com habilitação/experiência superior à daqueles que, no mercado, são remunerados pelo piso salarial da categoria, desde que justificadamente'.
8.	Asseverou-se, ainda, que, no caso concreto, o termo de referência anexo ao certame fixara, em planilha descritiva (peça 6, p. 19-20) , os salários-base de cada categoria como sendo os valores mínimos a serem observados pelos licitantes, sem que se observassem as orientações apontadas nas citadas deliberações. 
9.	Ressaltou-se, ademais, que não constava dos autos a pesquisa de preços que teria amparado a definição dos salários-base previstos no termo de referência (peça 6, p. 19) . Enfatizou se, também, que a Convenção Coletiva de Trabalho - CCT apontada nos itens 8.4.4.4 e 8.4.4.5 do edital (peça 6, p. 7) como o instrumento coletivo utilizado no cálculo do valor estimado pela Administração contemplava somente 4 das 8 categorias que estavam sendo contratadas, a saber: auxiliar de almoxarife, almoxarife, mensageiro e maqueiro (peça 10) .
10.	 Pontuou-se, ainda, que, embora o órgão promotor da licitação seja um hospital, os salários-base fixados no edital - fundados na CCT do Sindicato das Empresas de Asseio e Conservação do Município do Rio de Janeiro (peça 10) - são relativamente superiores àqueles verificados no Acordo Coletivo de Trabalho - ACT celebrado entre o representante e o Sindicato dos Empregados em Estabelecimentos de Serviços de Saúde do Município do Rio de Janeiro. 
11.	 Por fim, consignou-se que não merecia prosperar o argumento da representante no sentido de 'os licitantes participariam de um mero simulacro de disputa, uma vez que os salários nas propostas serão exatamente os mesmos, o que, além de majorar os gastos públicos, inibiria o caráter competitivo da disputa'. Obtemperou-se que, embora o salário constitua a maior parte dos custos do serviço a ser contratado, o custo por empregado é composto de várias rubricas, sendo que, no que tange aos custos indiretos e lucro, há grande margem de disputa entre os licitantes, pois eles refletem os diferentes níveis de eficiência entre as empresas. Entendeu-se, portanto, que não se podia falar em inibição do caráter competitivo da disputa. Ademais, mesmo que o HFSE tivesse exigido pisos salariais de convenção coletiva com os menores patamares entre as possíveis convenções celebradas, essa mesma situação ocorreria, o que, por si só, não implica 'simulacro de competição'.
12.	 Em cumprimento ao despacho do Relator, foram expedidos os Ofícios 1641/2023-TCU/Seproc e 1642/2023-TCU/Seproc (peças 15 e 16) , dirigidos ao Hospital Federal dos Servidores do Estado.
13.	 Da instrução anterior (peça 27) , sumarizou-se abaixo a análise elaborada pela Unidade Técnica.
	a) o ponto central desta representação refere-se à fixação, no edital do PE 18/2022, de valores mínimos de remuneração dos postos de trabalho, sem a admissão de propostas que apresentassem valores inferiores àqueles, ainda que esses estivessem lastreados em convenção coletiva de trabalho aplicável ao objeto da contratação;
	b) o termo de referência anexo ao edital do mencionado certame estabeleceu, em planilha (peça 6, p. 19-20) , os salários-base de cada categoria, fundados na Convenção Coletiva de Trabalho do Sindicato das Empresas de Asseio e Conservação do Município do Rio de Janeiro - CCT-SEAC-RJ 618/2022 (peça 10) . E, por força da alínea 'a' do item 1.1 daquele termo de referência (peça 6, p. 20) , esses valores seriam os patamares mínimos a serem observados nas propostas das licitantes;
	c) o HFSE impediu a formulação de proposta com remunerações menores, ainda que amparados em normativos trabalhistas também aplicáveis ao objeto da contratação, como era o caso daqueles salários-base contemplados no Acordo Coletivo de Trabalho celebrado entre o representante e o Sindicato dos Empregados em Estabelecimentos de Serviços de Saúde do Município do Rio de Janeiro - ACT-RJ 987/2022 (peça 11) , que, inclusive, se mostra mais afeito à natureza hospitalar do órgão licitante do que a convenção utilizada pelo HFSE para o Pregão Eletrônico 18/2022;
	d) destacou-se a possibilidade, em contratações por postos de serviço, de fixação de salários em valores superiores aos pisos estabelecidos em convenções coletivas de trabalho, desde que observados os seguintes requisitos: i) justificativa técnica de que os serviços demandam, por suas características e particularidades, a execução por profissional com nível de qualificação acima da média; e ii) realização de pesquisa de preços demonstrando a compatibilidade com os valores de mercado para contratações similares, ou seja, comprovação de que no mercado existe tal distinção salarial em função da qualificação do trabalhador (cf. Acórdão 2101/2020-TCU-Plenário, da relatoria do Ministro Augusto Nardes, Acórdão 2963/2019-TCU-Plenário, da relatoria do Ministro Weder de Oliveira, e Acórdão 1097/2019-TCU-Plenário, da relatoria do Ministro Bruno Dantas) ;
	e) nos esclarecimentos remetidos, o HFSE insiste, em essência, nos argumentos de que haveria justificativas nas alíneas 'a' e 'b' do item 1.1 do Termo de Referência (peça 6, p. 20) , bem como no item 2 do Estudo Técnico Preliminar - ETP (peça 6, p. 38-39) que autorizariam a especificação das remunerações constantes do edital. Em especial, o HFSE alega que, com o salário definido no edital, evitar-se-ia a precarização dos profissionais que realizam atividades imprescindíveis de apoio às atividades finalísticas do hospital, considerado uma unidade de grande porte e de alta complexidade;
	f) as referidas alíneas 'a' e 'b' do item 1.1 do termo de referência não agregam nenhuma motivação técnica fundamentada. Ao contrário, os textos contêm tão somente menções a deliberações do TCU e alegações genéricas de possíveis consequências negativas em caso de remunerações menores aos profissionais;
	g) o item 2 do estudo técnico consigna expressamente que o objeto da contratação não 'envolve criação, inovação ou conjugação de requisitos técnicos especiais, desconhecidos pelo mercado, sendo certo que no mercado existem diversas empresas que oferecem os serviços aqui elencados';
	h) consoante salientado pelo próprio HFSE, no ETP foi especificada a exigência de 'experiência mínima de 12 meses nas atividades que são objeto da contratação' (peça 6, p. 42 49) . Tal imposição - conjugada com outros fatores, como formação acadêmica, experiência profissional, por exemplo - já é, por si só, suficiente para a obtenção de profissionais qualificados para o desempenho das funções demandas pelo hospital, sendo, portanto, desnecessário estabelecer remuneração mínima;
	i) ratificando as conclusões lançadas na instrução precedente, na ausência de justificativa técnica adequada, revelou-se indevida a imposição dos valores mínimos estabelecidos no edital do Pregão Eletrônico 18/2022, bem como a inadmissibilidade de proposta contendo valores amparados em normativos trabalhistas também aplicáveis ao objeto da contratação, havendo, assim, plausibilidade jurídica em parte das alegações do representante;
	j) não obstante a irregularidade constatada, visando não trazer uma solução danosa ao HFSE, entendeu-se suficiente proposta de construção participativa, solicitando ao HFSE, se assim desejar, que se manifeste acerca dos possíveis impactos de uma deliberação do TCU determinando que, autorizada a celebração excepcional do contrato decorrente do Pregão Eletrônico 18/2022, com vigência de apenas 12 meses, seja instaurado e concluído, nesse período, um novo procedimento, escoimado da falha apontada nestes autos, visando à substituição da referida contratação;
	k) por fim, propôs-se o indeferimento do pedido de medida cautelar formulado na inicial, dado que a efetivação de tal providência, objetivando a suspensão do PE 18/2022 poderia acarretar dano irreparável ao HFSE, caso esse órgão venha a ficar, ainda que temporariamente, sem o serviço de apoio operacional. 
14.	 Promovida a solicitação de comentários ao gestor, possibilitada pela construção participativa das deliberações, passa-se a analisar as respostas apresentadas.
EXAME TÉCNICO
I.1. Exame dos comentários do gestor:
15.	 Foi encaminhado em 6/3/2023 ofício de solicitação de comentários à Unidade Jurisdicionada (peça 31) acerca dos possíveis impactos de uma deliberação do TCU determinando que, autorizada a celebração excepcional do contrato decorrente do Pregão Eletrônico 18/2022, com vigência de apenas 12 meses, seja instaurado e concluído, nesse período, um novo procedimento, escoimado da falha apontada nestes autos, visando à substituição da referida contratação. Em resposta, a Unidade Jurisdicionada apresentou os documentos acostados às peças 20, 21, 34, 35, 36, 37, 38, 39 e 40. Segue a análise dos pontos questionados.
Item 'a.1': manifeste-se acerca dos possíveis impactos de uma deliberação do TCU determinando que, autorizada a celebração excepcional do contrato decorrente do Pregão Eletrônico 18/2022, com vigência de apenas 12 meses, seja instaurado e concluído, nesse período, um novo procedimento, escoimado da falha apontada nestes autos, visando à substituição da referida contratação.
Manifestação da Unidade Jurisdicionada sobre o indício de irregularidade:
16.	 A entidade encaminhou o Ofício 223/2023/CGINTE/AECI/MS, de 24/3/2023 (peça 34) , pelo qual apresenta as providências tomadas no sentido de cumprir o determinado por este Tribunal, consubstanciado pelos seguintes despachos:
a)	 CGOEX/SAES 0032612524, de 24/3/2023 (peça 40) ;
b)	DGH/SAES/MS 0032599663, de 23/3/2023 (peça 39) ; 
c)	HFSE 0032578504, de 23/3/2023 (peça 38) ; 
d)	SECONT/HFSE 0032317684, de 9/3/2023 e 0032366856, de 13/3/2023 (peças 37 e 36) ; 
e)	COAD/HFSE 0032389554, de 14/3/2023 (peça 35) .
17.	 Os supracitados despachos tiveram as partes objetivas compilados no Despacho COAD/HFSE 0032389554, de 14/3/2023 (peça 35) , sumarizados abaixo:
Despacho Comissão Permanente de Licitação (SEI 0032317684) : 
2-Considerando que o contrato 8/2023, SEI 0032216861, celebrado com a empresa vencedora do certame, T&S Locação de mão-de-obra Ltda. se encontra assinado e entrará em vigor a partir de 10/03/2023, não havendo, portanto, tempo hábil para modificações e ainda, considerando que o item de plausibilidade jurídica do Ofício TCU não apontou indícios de sobrepreço, superfaturamento ou grave risco de lesão ao erário,  (...) . Portanto, consideramos como razoável e benéfica para a unidade hospitalar, a sugestão do TCU de que a presente contratação seja efetivada por 12 meses, com comunicação expressa ao contratado que a presente contratação não será objeto de prorrogação contratual com base nas deliberações do Ofício 7689/2023-TCU (...) 
3-Ressaltamos que estes são os posicionamentos da Comissão Permanente de Licitação e que cabe a Coordenação de Administração e Direção Geral decidirem sobre as sugestões aqui expostas e encaminhar caso estejam de acordo com nosso entendimento, as áreas requisitantes e de controle e contratos para providências cabíveis.
Despacho SECONT/HFSE (SEI 0032366856) : 
Considerando a solicitação junto ao Despacho SECONT/HFSE (0032317684) , a qual foi encaminhada para este serviço de contratos, então incialmente nos manifestamos no sentido de ratificar que a prestação do serviço de apoio operacional foi iniciada em 10/03/2023 após ser homologada e autorizada pela direção geral junto ao documento HFSE do Termo de Homologação T&S (0032216646) . 
18.	 Do despacho 	HFSE 0032578504, de 23/3/2023 (peça 38) , a Direção do HFSE informa que encaminhou resposta à solicitação de comentários encaminhadas pelo TCU ao Departamento de Gestão Hospitalar no Estado do Rio de Janeiro (DGH) , de forma sintética.
19.	Quanto aos itens 'a.1' e 'a.2' informa que a unidade depende das atividades objeto do certame, de modo a evitar a descontinuidade operacional no atendimento das demandas de profissionais e do tratamento dos pacientes, e, por isso, entende como mais viável a solução proposta por esta Corte de Contas. 
Análise:
20.	 Diante das informações encaminhadas pela entidade, resta evidenciado que o HFSE entende possível atender, na forma proposta, a determinação do Tribunal, concordando com as alterações das irregularidades constatadas, qual seja, fixação, no edital, de remuneração mínima acima dos valores pactuados em acordo ou convenção coletiva de trabalho, considerando que, em análise preliminar, os serviços a serem executados não possuem complexidade tal que justifique salários superiores aos das categorias abrangidas e as justificativas apresentadas no Termo de Referência são genéricas, em possível afronta ao disposto no art. 40, inciso X, da Lei 8.666/1993, no art. 5º, VI, da IN - Seges/MPDG 5/2017 e na jurisprudência do TCU (Acórdão 2101/2020-TCU-Plenário, 2963/2019-TCU-Plenário, 1097/2019-TCU-Plenário e 2758/2018-TCU-Plenário) .
21.	 Diante do todo relatado, considerando, em especial, a natureza da irregularidade constatada, a relevância do objeto para a atuação da unidade jurisdicionada e os custos envolvidos, será proposto autorizar a celebração excepcional do contrato decorrente do Pregão Eletrônico 18/2022, com vigência limitada a, no máximo, 12 meses, bem como determinar ao HFSE que seja instaurado e concluído, nesse período, novo procedimento licitatório, escoimado da falha apontada, visando à substituição da referida contratação.
Avaliação acerca da adoção de medida cautelar:
22.	 Em vista das considerações acima e da análise preliminar procedida e apresentada ao Relator por meio da instrução anterior, à peça 27, constata-se afastamento do perigo da demora, haja vista informação da entrada em vigor do contrato assinado a partir de 10/3/2023 (peça 35, p. 2 e peça 37) ,  bem como a confirmação da configuração do periculum in mora reverso, o que reafirma a proposição pelo indeferimento do pedido de medida cautelar formulado na inicial, dado que a efetivação de tal providência, objetivando a suspensão imediata da celebração do contrato dele derivado acarretaria, segundo a gestão responsável, impacto operacional muito relevante ao HFSE, caso esse órgão venha a ficar, ainda que temporariamente, sem o serviço de apoio operacional . Nessa linha, as medidas corretivas propostas permitem saneamento da irregularidade constatada sem o referido efeito, contrário ao interesse público subjacente à atuação do controle externo. 
INFORMAÇÕES ADICIONAIS
23.	 Não houve pedido de ingresso aos autos. 
24.	 Não houve pedido de vista e/ou cópia.
25.	 Não houve pedido de sustentação oral. 
26.	 Não há processos conexos e apensos.
PROPOSTA DE ENCAMINHAMENTO
27.	 Em virtude do exposto, propõe-se:
27.1. conhecer da representação, satisfeitos os requisitos de admissibilidade constantes no art. 113, § 1º, da Lei 8.666/1993, c/c os arts. 235 e 237, VII, do Regimento Interno deste Tribunal, e no art. 103, § 1º, da Resolução - TCU 259/2014;
27.2. indeferir o pedido de concessão de medida cautelar formulado pela representante, tendo em vista a inexistência dos elementos necessários para sua adoção;
27.3. autorizar a celebração excepcional do Contrato 8/2023, SEI 0032216861, decorrente do Pregão Eletrônico 18/2022, firmado em 12/3/2023;
27.4. determinar ao Hospital Federal dos Servidores do Estado, com fundamento no art. 4º, inciso I, da Resolução - TCU 315/2020, as medidas descritas a seguir, cujo cumprimento será verificado pelo TCU:
	a) que adote providências quanto à não prorrogação do Contrato 8/2023, SEI 0032216861 além de 10/3/2024, data do término da vigência do referido instrumento;
	b) que, tempestivamente, até a referida data, seja formalizado novo contrato em substituição ao Contrato 8/2023, mediante instauração e conclusão do devido procedimento licitatório, com exclusão da previsão irregular, constante do Pregão Eletrônico 18/2022 e do decorrente Contrato 8/2023, de fixação de remuneração mínima acima dos valores pactuados em acordo ou convenção coletiva de trabalho considerando que os serviços a serem executados não possuem complexidade apta a justificar salários superiores aos das categorias abrangidas e a insuficiência das justificativas apresentadas no item 1.1 do Termo de Referência (peça 6, p. 20) e no item 2 do Estudo Técnico Preliminar (ETP) , em descumprimento ao disposto no art. 40, inciso X, da Lei 8.666/1993 c/c o art. 9º da Lei 10.520/2002, no art. 5º, VI, da IN - Seges/MPDG 5/2017 e na jurisprudência do TCU (Acórdão 2101/2020-TCU-Plenário, 2963/2019-TCU-Plenário, 1097/2019-TCU-Plenário e 2758/2018-TCU-Plenário, dentre outros) ;
27.5. informar ao Hospital Federal dos Servidores do Estado e ao representante do acórdão que vier a ser proferido, destacando que o relatório e o voto que fundamentam a deliberação ora encaminhada podem ser acessados por meio do endereço eletrônico www.tcu.gov.br/acordaos; e
27.6. arquivar os presentes autos, nos termos do art. 169, V, do Regimento Interno/TCU, sem prejuízo de que a AudContratações monitore a determinação".
2.	É o relatório.

Diego Vianna Langone (164605/OAB-RJ)

Não atuou.

REPRESENTAÇÃO. PEDIDO DE CAUTELAR. PREGÃO ELETRÔNICO PARA CONTRATAÇÃO DE EMPRESA ESPECIALIZADA NA PRESTAÇÃO DE SERVIÇOS DE APOIO OPERACIONAL. FIXAÇÃO EM ANEXO AO EDITAL DE REMUNERAÇÃO MÍNIMA PARA ALGUNS POSTOS DE TRABALHO. AUSÊNCIA DE JUSTIFICATIVA TÉCNICA DE QUE OS SERVIÇOS DEMANDAM A EXECUÇÃO POR PROFISSIONAL COM NÍVEL DE QUALIFICAÇÃO ACIMA DA MÉDIA. AUSÊNCIA DE PESQUISA DE PREÇOS. CONSTRUÇÃO PARTICIPATIVA DAS DELIBERAÇÕES. CONHECIMENTO DA REPRESENTAÇÃO. PROCEDENTE. INDEFERIMENTO DA CAUTELAR EM RAZÃO DA POSSIBILIDADE DE DANO IRREPARÁVEL. AUTORIZAÇÃO DE CELEBRAÇÃO E EXECUÇÃO EXCEPCIONAL DO CONTRATO, COM VIGÊNCIA DE APENAS 12 MESES. DETERMINAÇÕES. CIÊNCIA. ARQUIVAMENTO.

REPRESENTAÇÃO (REPR)

Unidade de Auditoria Especializada em Contratações (AudContratações).

A representação em análise pode ser conhecida, visto que estão satisfeitos os requisitos de admissibilidade constantes no art. 113, § 1º, da Lei 8.666/1993, c/c os arts. 235 e 237, inciso VII e parágrafo único, do Regimento Interno/TCU, e no art. 103, § 1º, da Resolução - TCU 259/2014.
2.	Trata-se de representação, com pedido de medida cautelar, oferecida pela empresa Agile Corp Serviços Especializados Ltda em face de supostas irregularidades ocorridas no Pregão Eletrônico 18/2022 (PE 18/22) , sob a responsabilidade do Hospital Federal dos Servidores do Estado do Rio de Janeiro (HFSE/RJ) , com valor estimado em R$ 8.455.695,04, cujo objeto é a contratação de empresa especializada na prestação de serviços de apoio operacional para o HFSE/RJ, conforme condições, quantidades e exigências estabelecidas no edital e seus anexos (peça 6) .
3.	A representante se insurge, em síntese, contra a previsão no edital do PE 18/2022 (Anexo I do Termo de Referência - peça 6, págs. 19-20) de que os licitantes apresentassem valores mínimos para os salários-base de cada uma das 8 categorias envolvidas no certame, sem a admissão de propostas que apresentassem valores inferiores àqueles, ainda que estivessem lastreados em convenção coletiva de trabalho aplicável ao objeto da contratação. 
4.	Além disso, ainda segundo a representante, que participou do pregão, o valor mínimo estabelecido em edital seria superior aos valores por ela adotados com base no Acordo Coletivo de Trabalho ACT celebrado com o Sindicato dos Empregados em Estabelecimentos de Serviços de Saúde do Município do Rio de Janeiro (RJ) .
5.	Diante das possíveis irregularidades, pediu medida cautelar suspensiva e, no mérito, a procedência da representação com vistas à supressão da cláusula editalícia relativa aos valores mínimos para os salários-base.
6.	Procedidas as oitivas e respectivas análises, decidi, mediante despacho à peça 30, em concordância com proposta formulada pela Unidade de Auditoria Especializada em Contratações - AudContratações (peça 27) :
"9.1. Assinalar ao Hospital Federal dos Servidores do Estado prazo de 15 dias para que, querendo:
9.1.1. se manifeste acerca dos possíveis impactos de eventual deliberação do TCU no sentido de autorizar a celebração excepcional do contrato decorrente do Pregão Eletrônico 18/2022, com vigência de apenas 12 meses, e de determinar que seja instaurado e concluído, nesse período, novo procedimento licitatório, escoimado da falha apontada nestes autos, visando à substituição da referida contratação; e
9.1.2. indique, em alternativa à possível deliberação proposta acima, ações que poderiam ser adotadas pela própria unidade a fim de sanar a falha identificada no Pregão Eletrônico 18/2022 ou remover seus efeitos;
9.2. Alertar o Hospital Federal dos Servidores do Estado, no que se refere ao instituto da construção participativa de deliberações previsto no art. 14 da Resolução-TCU 315/2020, de que:
9.2.1. a resposta às demandas especificadas no item anterior será avaliada na proposição de mérito, mas não vincula as decisões desta Corte de Contas, notadamente quando os riscos decorrentes de sua adoção e/ou da manutenção de situação irregular não se coadunarem com o interesse público que se pretende tutelar; e
9.2.2. a ausência de resposta às demandas especificadas no item anterior no prazo estipulado não será considerada motivo para sanção e não obstará ao andamento processual, podendo o TCU vir a prolatar decisão de mérito ou adotar medida cautelar, caso haja elementos suficientes que caracterizem afronta a princípios ou normas, ou, ainda, possibilidade de ocorrência de prejuízos à Administração; e
9.3. Encaminhar ao Hospital Federal dos Servidores do Estado cópia do presente despacho e das instruções às peças 27 e 12 a fim de subsidiar a manifestação oportunizada".
7.	Em consequência do PE 18/22, o HFSE/RJ celebrou o contrato 8/2023, SEI 0032216861, com a empresa vencedora do certame, T&S LOCAÇÃO DE MÃO-DE-OBRA EM GERAL LTDA., no valor de R$ 6.571.710,36, que entrou em vigor a partir de 10/03/2023 (peças 23, 35 e 41) .
8.	Promovida a solicitação de comentários ao gestor, possibilitada pela construção participativa das deliberações, nos termos do art. 14 da Resolução TCU 315/2020, a unidade técnica especializada produziu pareceres uníssonos (peças 42, 43 e 44) . Adianto que acompanho as análises e conclusões da unidade instrutiva, razão pela qual incorporo seus fundamentos às minhas razões de decidir, acrescentando algumas breves considerações.
9.	Ainda em sede de primeira análise, a AudContratações destacou a possibilidade, em contratações por postos de serviço, de fixação de salários em valores superiores aos pisos estabelecidos em convenções coletivas de trabalho, desde que observados os seguintes requisitos: i) justificativa técnica de que os serviços demandam, por suas características e particularidades, a execução por profissional com nível de qualificação acima da média; e ii) realização de pesquisa de preços demonstrando a compatibilidade com os valores de mercado para contratações similares, ou seja, comprovação de que no mercado existe tal distinção salarial em função da qualificação do trabalhador (cf. Acórdão 2101/2020-TCU-Plenário, da relatoria do Ministro Augusto Nardes, Acórdão 2963/2019-TCU-Plenário, da relatoria do Ministro Weder de Oliveira, e Acórdão 1097/2019-TCU-Plenário, da relatoria do Ministro Bruno Dantas) .
10.	Não obstante, a unidade jurisdicionada não apresentou razões técnicas suficientes para justificar a contratação de profissionais com nível de qualificação acima da média, tampouco demonstrou a realização de pesquisa de preços demonstrando a compatibilidade com os valores de mercado para contratações similares.
11.	Por outro lado, como bem destacou a AudContratações, o estudo técnico preliminar que subsidiou o edital de licitação PE 18/22 deixa claro que se trata de serviços ordinários de apoio operacional, pelo que a avaliação dos profissionais seria realizada com base em padrões comuns de desempenho e qualidade, tais como interesse, motivação, flexibilidade, iniciativa, comunicação, organização, trabalho em equipe, pontualidade, produtividade, respeito, dedicação ao trabalho, honestidade, inovação, vontade de aprender, eficiência e zelo no trabalho (peça 6, pág. 68) .
12.	No mesmo sentido, o item 2 do estudo técnico preliminar consigna expressamente que as atividades/funções da pretensa contratação não integram as atribuições de cargos que fazem parte do quadro de pessoal do HFSE, sendo consideradas como atividades materiais, acessórias, instrumentais ou complementares às atividades que constituem a sua missão, bem como que o objeto não envolve criação, inovação ou conjugação de requisitos técnicos especiais, desconhecidos pelo mercado, sendo certo que no mercado existem diversas empresas que oferecem os serviços aqui elencados. Registra ainda que o estudo busca estabelecer os padrões de desempenho e qualidade para a prestação do serviço ora pretendido, de forma objetiva e conforme especificações usuais de mercado, devendo a competição entre as futuras licitantes ser baseada nos preços propostos e na capacidade técnica, econômica e financeira (peça 6, págs. 38/39) .
13.	No que se refere ao requerimento de medida cautelar, apesar da verificação inicial dos requisitos do fumus boni iuris e do periculum in mora, mostrou-se acertada a proposta de negativa, pois confirmada a existência do periculum in mora reverso, pois a suspensão imediata da prestação dos serviços contratados acarretaria impacto relevante ao HFSE/RJ, caso esse órgão viesse a ficar, ainda que temporiamente, sem o serviço de apoio operacional, considerado essencial para o funcionamento das atividades da unidade hospitalar e sem possibilidade de prorrogação do contrato então vigente - Contrato 46/2022, com vigência até 9/3/2023 -, por se tratar de contratação emergencial (art. 24, inciso IV, da Lei 8.666/1993) .
14.	Por outro lado, as medidas corretivas propostas pela unidade técnica especializada mostram-se razoáveis, pois, ao tempo que determinam o saneamento da irregularidade constatada, admitem, em caráter excepcional, a celebração e execução, por 12 meses, do contrato decorrente do pregão objeto da representação, com vistas a não deixar o hospital desamparado dos serviços licitados.
15.	Por fim, assinalo que a Secretaria de Atenção Especializada à Saúde/MS encaminhou considerações produzidas pelo Hospital Federal dos Servidores do Estado do Rio de Janeiro (HFSE/RJ) , no sentido de ser razoável e benéfica para a unidade hospitalar a proposta de contratação e manutenção dos serviços objeto do PE 18/22 por 12 meses, com comunicação expressa ao contratado que não será objeto de prorrogação contratual, bem como de que a direção da unidade jurisdicionada determine a imediata abertura de processo de aquisição de prestação de serviços de apoio operacional, para a realização de novo pregão eletrônico, sem fixar remunerações dos profissionais terceirizados que serão contratados (peças 34/40) .
16.	Ante o exposto, voto por que o Tribunal adote a minuta de acórdão que ora submeto à apreciação deste Colegiado.
TCU, Sala das Sessões, em 17 de maio de 2023.
ANTONIO ANASTASIA 
Relator